臺灣高等法院民事判決　　　　　　　　　　 96年度再字第6號
再審原告　　己○○
　　　　　　乙○○
　　　　　　丁○○
　　　　　　丙○○
　　　　　　戊○○
訴訟代理人　徐揆智律師
　　　　　　林幸慧律師
再審被告　　甲○○
上列當事人間返還股金事件，再審原告對於中華民國95年9月5日
本院94年度上字第1017號確定判決提起再審，判決如下：
    主  文
再審之訴駁回。
再審訴訟費用新台幣肆萬肆仟貳佰陸拾捌元由再審原告戊○○負
擔新台幣壹萬柒仟柒佰零柒元，餘由再審原告己○○、乙○○、
丁○○、丙○○負擔。
    事實及理由
一、按再審之訴顯無再審理由者，得不經言詞辯論，以判決駁回
    之，民事訴訟法第502條第2項定有明文。
二、再審原告主張：(一)其於前訴訟程序中所提出以再審被告名義
    於民國（下同）79年2月7日及同年5月26日所出具之承諾書
    （下稱系爭承諾書），業經再審被告承認其上所蓋用之印文
    係為真正，且本院94年度上字第1017號確定判決（下稱原確
    定判決）亦認定該印文係為真正，則依舉證責任分配法則，
    應由主張該印文係遭盜蓋之再審被告就該事實負舉證責任，
    惟原確定判決竟以再審原告未能舉證證明系爭承諾書之印文
    係由再審被告親自蓋用，進而認定係由再審原告盜蓋，而認
    系爭承諾書並非真正，其適用民事訴訟法第277條前段規定
    顯有錯誤。(二)再審原告係因再審被告諉稱其視力不好，乃基
    於鄰居情誼代為填寫取款憑條後，由再審被告親自用印，再
    由再審原告連同存摺持往銀行辦理取款，並於再審被告當日
    下班後即返還，況依卷附再審被告及其子女周益弘、周秀娟
    之存摺（下稱系爭存摺）所示，彼等3人當時存款餘額分別
    為新台幣（下同）354,999.5元、897,639元、1,3332,585元
    ，而兩造僅係鄰居，衡諸常情，再審被告應無將其本身、子
    女之印鑑章及系爭存摺交予再審原告保管之理。然原確定判
    決未斟酌此項證物，而為不利於再審原告之認定，亦有民事
    訴訟法第496條第1項第1款及第13款之再審事由。(三)原確定
    判決未詳究再審被告究係如何使再審原告代為買賣股票，即
    依再審被告片面之詞，推論再審原告曾為再審被告代辦股票
    買賣手續，而認系爭承諾書上再審被告之印文係再審原告自
    行蓋用所保管之印章，顯與論理法則、經驗法則相悖，亦有
    適用民事訴訟法第277條前段規定之顯然有錯誤。(四)再審原
    告於94年9月22日前訴訟程序審理時已陳稱：「多年來我多
    次摸承諾書，縱使被上訴人（指再審被告）說上面沒有他的
    指紋，也已消失，無法鑑定出指紋」等語；復於95年5月9日
    具狀表示系爭承諾書之內容係依據雙方合意之約定，而由再
    審原告繕打出來，內容不過區區5、6行，再審被告為取信再
    審原告，即於再審原告放在桌上之系爭承諾書上蓋章，故承
    諾書上應無再審被告之指紋等情，顯見再審原告所為上開自
    認，係因其長期且多次觸摸系爭承諾書，且於不諳法律之情
    形下，而有此認定，對此原確定判決隻字未提，亦屬適用法
    規顯有錯誤，並有重要證物漏未斟酌之瑕疵。(五)卷附票載金
    額各為103,300元、42,000元之支票（下稱系爭支票），均
    由再審被告背書，設再審被告未能從中取得佣金，其何以願
    意於該支票背書，再將該支票交予訴外人新交通捷運股份有
    限公司（下稱新交通公司）及億忠建設開發股份有限公司（
    下稱億忠公司）？實有違論理法則及經驗法則，且原確定判
    決就此未予斟酌，亦足為再審原因。(六)證人周婉姎於94年9
    月22日前訴訟程序審理時所為之證詞，核與再審原告所稱其
    投資新交通公司及億忠公司係因再審被告誘稱該二公司前景
    良好，可獲利數倍等情相符，況依卷附新交通公司營運報告
    及查核報告書所示，該公司至81年度年終決算有高額虧損，
    倘非再審被告向再審原告保證將有高額獲利，甚至書立系爭
    承諾書，再審原告焉有可能投資？原確定判決就此未予詳究
    ，自有再審事由。(七)再審原告於前訴訟程序已否認訴外人彭
    清權所出具之憑據（下稱系爭憑據）為真正，且否認曾取得
    該憑據影本，乃原確定判決未再命再審被告舉證證明，其適
    用法規顯有錯誤。爰依民事訴訟法第496條第1項第1款及第
    13款之規定，提起再審之訴，並聲明：(一)台灣台北地方法院
    94年度訴字第1392號、原確定判決及最高法院95年度台上字
    第2747號裁定（再審起訴狀誤載為「判決」）均廢棄。(二)再
    審被告應給付再審原告己○○、乙○○、丁○○、丙○○
    180萬元，給付再審原告戊○○107 萬5千元，及均自支付命
    令送達之翌日起至清償日止，按年息5%計算之利息。
三、按判決適用法規顯有錯誤者，得以再審之訴對於確定終局判
    決聲明不服，民事訴訟法第496條第1項第1款定有明文。其
    所謂適用法規顯有錯誤者，係指確定判決所適用之法規，顯
    然不合法律之規定或與現尚有效之解釋或判例顯有違反者而
    言，並不包括認定事實錯誤之情形在內（最高法院71年台再
    字第210號、63年台上字第880號判例意旨參照），亦不包括
    調查證據欠周、取捨證據失當及判決不備理由之情形在內。
    經查：
  (一)原確定判決已載明：「…查本件上訴人（即再審原告）主張
    被上訴人（即再再被告）出具系爭承諾書，承諾於新交通公
    司及億忠公司未能如期營運時，願退還上訴人各自繳付之股
    款等情，並提出系爭承諾書為證；惟被上訴人否認系爭承諾
    書之真正，則依民事訴訟法第357條規定，原應由提出系爭
    承諾書之上訴人負證明該承諾書為真正之責任。然被上訴人
    於原審具狀自承系爭承諾書上表示其名義之印文與其留存在
    台北銀行之印鑑印文相符，即已自認系爭承諾書上蓋用之印
    文為真正，則依上開最高法院裁判見解，被上訴人自應就其
    抗辯係遭上訴人戊○○盜蓋印章之情負舉證責任」（見原確
    定判決第5頁），是再審原告主張原確定判決係以再審原告
    未能舉證證明系爭承諾書之印文係由再審被告親自所蓋用，
    而認定系爭承諾書非真正，並執此主張原確定判決有適用民
    事訴訟法第277條前段規定之顯然錯誤，自不足取。
  (二)經查原確定判決就系爭承諾書是否真正一節，已詳載其取捨
    證據而為事實認定之理由（見原確定判決6至9頁），且核無
    違背論理法則及經驗法則之情事。而再審原告所訴上開第(二)
    至(七)項，全係在指摘原確定判決取捨證據不當及認定事實錯
    誤，揆諸上開說明，顯與民事訴訟法第496條第1項第1款所
    定再審事由不符。
四、次按民事訴訟法第496條第1項第13款所謂當事人發見未經斟
    酌之證物或得使用該證物，係指在前訴訟程序不知有該證物
    ，現始知之，或雖知有此證物而不能使用，現始得使用者而
    言（最高法院32年上字第1247號判例意旨參照），並不包含
    證人證詞在內（最高法院29年上字第696號判例意旨參照）
    。經查證人周婉姎在前訴訟程序所為之證詞，依上開說明，
    非屬得依上開規定提起再審之訴之證物，況原確定判決已斟
    酌該證詞（見原確定判決第8頁）；又系爭承諾書、存摺、
    支票及憑據，均已在前訴訟程序中提出（見原確定判決「事
    實及理由」欄所載），足見上開證物均非再審原告於前訴訟
    程序所不知，現始知之，或雖知有此證物而不能使用，現始
    得使用之證物；至再審原告在前訴訟程序所為之言詞或書狀
    陳述，亦非屬證物，是再審原告據以主張原確定判決有民事
    訴訟法第496條第1項第13款之再審事由，亦不足取。
五、綜上所述，原確定判決並無再審原告所主張之民事訴訟法第
    496條第1項第1款、第13款所定之再審事由，再審原告提起
    本件再審之訴，為顯無理由，應予駁回。又再審原告雖聲明
    請求將最高法院95年度台上字第2747號裁定併予廢棄，惟其
    於再審起訴狀案由欄已明白表示係針對原確定判決提起再審
    之訴（誤載為聲請再審），且其「事實理由」欄所載各項，
    均係針對原確定判決主張有如何之再審理由，而未提及最高
    法院95年度台上字第2747號裁定有何再審事由，核其真意，
    再審原告所為此部分之聲明，應係贅載，實無對該確定裁定
    聲請再審之意，故本院無庸就此部分另行裁定移送最高法院
    ，併此敘明。
六、據上論結，本件再審之訴為顯無理由，依民事訴訟法第502
    條第2項、第78條、第85條第1項判決如主文。
中　　華　　民　　國　　96　　年　　1　　月　　31　　日
                    民事第四庭
                        審判長法　官  張劍男
　　　　　　　　　　  　      法　官　丁蓓蓓
　　　　　　　　　　　        法　官  彭昭芬
正本係照原本作成。
如不服本判決，應於收受送達後20日內向本院提出上訴書狀，其
未表明上訴理由者，應於提出上訴後20日內向本院補提理由書狀
（均須按他造當事人之人數附繕本）上訴時應提出委任律師或具
有律師資格之人之委任狀；委任有律師資格者，另應附具律師資
格證書及釋明委任人與受任人有民事訴訟法第466條之1第1項但
書或第2項（詳附註）所定關係之釋明文書影本。
中　　華　　民　　國　　96　　年　　2 　　月　　1 　　日
                            　書記官  丁華平
附註：
民事訴訟法第466條之1（第1項、第2項）：
對於第二審判決上訴，上訴人應委任律師為訴訟代理人。但上訴
人或其他法定代理人具有律師資格者，不在此限。
上訴人之配偶、三親等內之血親、二親等內之姻親，或上訴人為
法人、中央或地方機關時，其所屬專任人員具有律師資格並經法
院認為適當者，亦得為第三審訴訟代理人。
